臺灣高雄地方法院民事裁定　　　　　　 100年度事聲字第10號
聲　請　人　國泰人壽保險股份有限公司
法定代理人　張發得
聲　請　人　萬泰商業銀行股份有限公司
法定代理人　盧正昕
相　對　人　劉妹花
上列異議人因相對人聲請更生事件，對於本院司法事務官民國99
年11月24日99年度司執消債更字第133 號所為更生方案認可之裁
定提出異議，本院裁定如下：
    主    文
異議駁回。
    理    由
一、異議意旨略以；
  (一)異議人國泰人壽保險股份有限公司（下稱國泰人壽）部分：
    按更生方案是否公允，應以債務人是否已竭盡所能清償債務
    為判斷，「收入」應以債務人實際所得為判斷，不應以國稅
    資料為唯一判斷標準，而「必要生活支出及扶養費用」亦應
    以債務人實際發生之必要性支出為判斷，非僅以內政部公佈
    之最低生活標準為個人必要支出之認定。本件債務人之收入
    僅提供收入切結證明，伊為家庭代工工作，也應有代工件數
    明細以供核算薪酬。又債務人於民國98年12月間向異議人申
    請協商時，於協商過程中表示每月固定支出僅新臺幣（下同
    ）7,100 元【含行動電話費用200 元、日常生活費用支出（
    含水電）5,400 元及交通費用支出1,500 元】，其實際支出
    較99年度消債更字第17 5號認定之每月9,829 元為低，另債
    務人協商時表示其與家人同住且未有房租支出（即相對人年
    籍上開地址），但其更生事件財產及收入狀況報告書卻載有
    房租支出3,000 元，債務人協商時與聲請更生後之聯絡地址
    未有變動，其支出狀況之陳述前後顯有矛盾。異議人主張債
    務人應再提出詳細薪資證明與每月實際支出費用說明而為提
    出異議等語。
  (二)異議人萬泰商業銀行股份有限公司（下稱萬泰銀行）部分：
    債務人於更生方案所陳可清償金額與總欠款金額仍有相當差
    距，以此債務人可免除高達5,167,449 元，比例86,82%之債
    務。依債務人更生方案所提清償成數，僅佔整體債務比例13
    .18%，而債務人原有債務因法院裁定更生而未再依約繼續加
    計利息情況下，清償成數應屬過低。原裁定以債務人有從事
    家庭代工收入18,000元，扣除自己每月必要支出9,829 元後
    ，以每月繳款8,171 元作為更生還款用，應屬合理等語認可
    更生方案。惟債務人積欠債務後，於身體健康無虞之下，長
    期僅以每月微薄賺取18,000元收入而滿足，實難謂其已盡全
    力於償還債務上。又債務人若短時間真無法覓得酬勞較高之
    工作，觀此更生方案期間長達8 年，其是否應要求債務人要
    有積極增裕收入之計畫？其債務人於客觀上有掙得較高收入
    之情況下，卻未見債務人有此積極作為，進而影響債權人受
    償之金額，顯與誠信原則有違而提出異議等語。
二、按關於更生或清算之程序，除本條例別有規定外，準用民事
    訴訟法之規定，消費者債務清理條例第15條定有明文。而當
    事人對於司法事務官處理事件所為之終局處分，得於處分送
    達後10日之不變期間內，以書狀向司法事務官提出異議。司
    法事務官認前項異議有理由時，應另為適當之處分；認異議
    為無理由者，應送請法院裁定之。法院認第1 項之異議為有
    理由時，應為適當之裁定；認異議為無理由者，應以裁定駁
    回之，亦據民事訴訟法第240 條第1 至3 項規定甚明。其次
    ，消費者債務清理條例之立法目的乃為使負債務之消費者依
    該條例所定程序清理其債務，以調整其與債權人及其他利害
    關係人之權利義務關係，保障債權人之公平受償，謀求消費
    者經濟生活之更生，進而健全社會經濟之發展，是除有第63
    條所定情形外，法院得斟酌裁量認可更生方案；又於債務人
    有薪資、執行業務所得或其他固定收入之情形下，依該條例
    第64條規定除有第2 項所定情形外，法院如認更生方案之條
    件公允者，即得不經債權人會議可決，逕依債務人之聲請或
    依職權以裁定認可更生方案。至有關該條例第63條第1 項第
    1 款所定更生方案內容是否公允一節，自應由法院斟酌債務
    人資力狀況、債務人所提更生方案還款成數及是否有浪費之
    情事、債務人實際生活上有無特殊困難等情狀而為審認，進
    而作為認可該更生方案與否之裁量依據。
三、經查：
  (一)相對人前經本院於99年5 月17日以99年度消債更字第175 號
    裁定開始更生程序，相對人並提出以每月為1 期，每期清償
    額為8,171 元，分96期清償，自認可更生方案裁定確定之翌
    日起為期8 年，總清償金額為784,416 元，清償成數為13.
    18% 之更生方案，經本院司法事務官於99年11月24日以99年
    度司執消債更字第133 號裁定（下稱原裁定），認系爭更生
    方案係屬允當可行，予以認可。
  (二)按所謂最低生活費，係由中央、直轄市主管機關參照中央主
    計機關所公布當地區最近一年平均每人消費支出百分之六十
    定之，並至少每三年檢討一次；直轄市主管機關並應報中央
    主管機關備查，社會救助法第4 條第2 項定有明文。是以社
    會救助法第4 條第1 項所稱「最低生活費標準」僅係界定「
    低收入戶」之依據，且以家庭成員總收入平均數為基準。從
    而，按行政院內政部所公告臺灣省低收入戶最低生活費用，
    係按照政府近一年平均每人消費支出百分之六十訂定，其即
    包括食品費、衣著鞋襪費、房租水電費、家居管理費、醫療
    保健費等支出均攝含在內，計算方式係基於個人生活所需之
    考量概括訂定，非為逐一列舉細項致得其可就不必要項目為
    刪扣。異議人國泰人壽稱相對人於協商時表示其與家人同住
    未有房屋支出云云，然不論相對人是否有租屋支出費用，內
    政部所公告之臺灣省低收入戶最低生活費用本就以其生活所
    需考量為最低限度生活支出費用之概括認定，自不得因相對
    人有無支出房租費用而為刪減，故原裁定以內政部98年2 月
    16日台內社字第0980031312號公告之98年度臺灣省低收入戶
    最低生活費每人每月9,829 元為計算基準，計算相對人每月
    生活必要費用，尚屬適切、公允，亦無違誤不當之處。
  (三)異議人國泰人壽另稱相對人雖為家庭代工，然亦應有件數明
    細以供核算薪酬，並認應命相對人提出云云。惟相對人目前
    係以家庭代工為業，每月收入約18,000元，屬散零工性質，
    毋庸國稅局登記薪資收入，此觀債務人96、97、98年度之國
    稅局財產所得資料並無薪資所得之記載即明，有財政部高雄
    市國稅局綜合所得稅各類所得資料清單4 紙在卷可稽（見消
    債更卷第13至15頁、司執消債更卷第88頁）。且以目前國內
    勞動人口就業現況，打散零工為生者，要屬部分社會現狀之
    弱勢，其事實情況，殊難以未提出其他相關證明文件，即認
    屬陳報不實；況相對人既稱其從事家庭代工為生，平均每月
    收入為18,000元，業已簽具收入切結書切結，應足認其收入
    事實，本院認此零散工之社會現狀弱勢者應予基本保障，殊
    難以苛責嚴格要求提出證明。
  (四)另異議人萬泰銀行主張相對人依更生方案所提清償成數，僅
    佔整體債務比例13.18%，亦即免除債務比例為86.82%，即金
    額5,167,449 元，異議人認債務人於積欠龐大債務後，卻於
    身體健康無虞之下長期僅以每月賺取微薄18,000元收入，難
    謂其以盡出全力償還債務，相對人於客觀上有掙得較高收入
    之情況，卻未見相對人有此積極作為，進而影響債權人受償
    金額，難謂公允云云。然有關更生方案內容是否允當，理應
    綜合審酌債務人制訂還款方案之際所得領取固定收入及各項
    必要支出情形，據以個案認定是否符合公平原則為斷，要與
    債務人之年齡、是否必須兼職或增加工時以期增加個人收入
    等情無涉，況且債務人是否得兼職或以其他方式增加收入，
    猶端視其現有工作性質、個人專業能力、家庭因素及經濟景
    氣良窳等諸多因素而定，而此等因素或為無法明確衡量、抑
    或另屬將來不可預測之事，俱無從採為判斷更生方案公允與
    否之客觀依據。審酌相對人為47年次，從事家庭代工，確實
    有薪水收入，月薪為18,000元等情，為原裁定所肯認，而更
    生方案之擬定僅能考量本院為認可裁定時，相對人現實實際
    之收入狀況，尚難以未來不確定之情事作為評估基礎。相對
    人之薪資目前確僅有18,000元，並無額外收入，其未來能否
    順利兼職或謀得薪資更高之工作均未可知，於此情況下，異
    議人萬泰銀行空泛指摘，以相對人應另行掙得較高收入為由
    ，聲明異議，其異議理由容有不足，則異議人萬泰銀行徒以
    上開理由指摘更生方案非屬公允云云，亦屬無理。
四、綜上所述，本院司法事務官斟酌相對人所提更生方案，每個
    月1 期，共96期、每期清償8,171 元，清償債務比例13.18
    ％，而認其條件核屬公允、適當、可行，且查無消費者債務
    清理條例第63條或第64條第2 項所定不應認可之消極事由存
    在，乃逕依同條例第64條第1 項裁定予以認可相對人所提更
    生方案，經核並無不合。從而，異議人聲明異議，非有理由
    ，應予駁回。
五、依消費者債務清理條例第15條、民事訴訟法第240 條之4 第
    3 項後段、第78條，裁定如主文。
中    華    民    國   100    年    1     月    21    日
              民事第一庭    法      官  林岳葳
上為正本係照原本作成
如不服本裁定，應於裁定送達後10日內，以書狀向本院提出抗告
，並繳納抗告費新臺幣1 千元
中    華    民    國   100    年    1     月    21    日
                            書  記  官  簡文清